【裁判字號】    95,簡上,224
【裁判日期】    950824
【裁判案由】    清償債務
【裁判全文】
臺灣臺北地方法院民事判決             95年度簡上字第224號
上  訴  人  美商花旗銀行股份有限公司
法定代理人  乙○○
訴訟代理人  丙○○
            甲○○
被上訴人    戊○○
法定代理人  丁○○
上列當事人間請求清償債務事件，上訴人對於中華民國95年3月9
日本院臺北簡易庭94年度北簡字第36433號第一審判決提起上訴
，本院於中華民國95年8月24日言詞辯論終結，判決如下：
    主      文
原判決關於駁回上訴人後開第二項之訴部分廢棄。
第一項廢棄部分，被上訴人應再給付上訴人新台幣貳拾參萬柒仟
捌佰捌拾伍元自民國九十四年八月十五日起至清償日止，按年息
百分之五計算之利息。
第二審訴訟費用由被上訴人負擔。
    事實及理由
一、本件被上訴人經合法通知，未於言詞辯論期日到場，核無民
    事訴訟法第 386條所列各款情形，爰依原告之聲請，由其一
    造辯論而為判決。
二、上訴人主張：被上訴人於民國93年12月16日與上訴人成立信
    用卡契約，領得卡號0000-0000-0000-0000之威士信用卡，
    依約得在各特約商店記帳消費，但應於每月繳款截止日前付
    清當期最低應繳金額，逾期應自該筆帳款入帳日起，以年息
    20%計算至該筆帳款結清之日止之循環信用利息。但被上訴
    人至94年8月3日止，累計積欠款項（含預借現金）共計新台
    幣（下同）237,885元後未再清償，爰依據信用卡契約，請
    求被上訴人應給付上訴人2,307,885元自94年8月15日起至清
    償日止，按年息20%計算之利息等語（上訴人於原審起訴請
    求被上訴人應給付上訴人237,885元及自94年8月15日起至清
    償日止按年息20%計算之利息，原審駁回上訴人超過年息15%
    部分利息之請求，被上訴人對其敗訴部分未聲明不服，故該
    部分不在本院審理之範圍，併此敘明）。
三、被上訴人未於本院言詞辯論期日到場，亦未提出書狀作何聲
    明或陳述，據其於原審所提出之抗辯略以：被上訴人自71年
    起患有慢性情感型精神分裂症，並於95年2月9日為台灣桃園
    地方法院以94年度禁字第190號裁定宣告為禁治產人，被上
    訴人於與上訴人成立信用卡契約時，其事實上已有無法處理
    自己事務之情形，上訴人核卡時未察覺上情，顯有重大過失
    等語置辯。
四、兩造不爭執之事實：
（一）兩造於93年12月16日成立信用卡使用契約，由被上訴人領
      得卡號0000-0000-0000-0000之威士信用卡使用。
（二）被上訴人自94年6月14日起即未依約繳款，至94年8月3日
      止，累計積欠款項237,885元未為清償。
五、按當事人主張有利於己之事實者，就其事實有舉證之責任，
    民事訴訟法第277條定有明文。被告雖辯稱在簽訂契約時已
    無行為能力云云，並提出依台灣桃園地方法院94年度禁字第
    190號裁定影本為證。惟查，上揭裁定僅能證明被告於94年
    鑑定時已達於精神耗弱程度，而無獨立處理事務能力，尚不
    足以證明被告與原告訂立信用卡契約及消費時亦屬無行為能
    力，是被告前揭所辯，並不足採。
六、又按給付有確定期限者，債務人自期限屆滿時起，負遲延責
    任。又遲延之債務，以支付金錢為標的者，債權人得請求依
    法定利率計算之遲延利息。但約定利率較高者，仍從其約定
    利率。約定利率，超過週年20%者，債權人對於超過部分之
    利息，無請求權。民法第229條、第233條、第205 條分別定
    有明文可參。經查，本件信用卡約定條款第15條第3項約定
    ：「各筆循環信用利息之計算，係將每筆得計入循環信用本
    金之帳款，自該筆帳款入帳日起，以年息20%計算至該筆帳
    款結清之日止。」，該規定並無違反民法最高利率週年20%
    之強行規定，亦無違反公序良俗之情。而民法之契約自由原
    則，係於私法關係中，個人之取得權利，負擔義務，純由個
    人之自由意志，國家不得任意干涉，從而基此自由意思，締
    結任何契約，除違反公序良俗及強制或禁止規定外，不論其
    內容、方式如何，法律概須保護。兩造之信用卡契約既已有
    效成立，且該條款並無違反公序良俗、強制或禁止規定而認
    為無效之情形，被上訴人自應受該條款之拘束。復按現代社
    會，個人日常生活常有大量之締約需求，就所有契約倘均求
    由交易雙方個別商議，於交易速度與締約成本上顯不可行，
    定型化契約實係因應現代交易型態所必須之締約方式，並非
    僅因企業經營者單方利益考量而採行之制度，其本質仍係雙
    方意思合致而訂立之契約。而私法自治、契約自由仍為我國
    民法之基石，蓋自由市場提供締約雙方充分選擇締約對象、
    締約條件之機會，締約雙方於理性判斷下均會追求自身最大
    利益，雙方意思表示合致而締結之契約將達成雙方最大利益
    ，於此前提下，公權力無須過度介入，否則反將因管制措施
    妨害最大利益之達成，至於個別當事人因自身疏忽等情況，
    致以較差之條件締約，除符合其他法定要件外，亦不得據以
    主張不受契約之拘束，此由民法對一般法律行為，僅在有違
    反強行規定或公序良俗，始例外認為無效，否則均允當事人
    自由形成一節即明，於定型化契約中，因考量締約自由之原
    則，對契約之效力予以尊重。足以司法對定型化契約之規制
    ，應僅在企業經營者濫用其締約優勢地位，以違反誠信原則
    ，對消費者顯失公平之約款圖謀己利之範圍內，始加以介入
    ，若無此等依法應認為無效之情形，法院對當事人意思合致
    之契約內容應予尊重，此由民法第247條之1以約款對當事人
    顯失公平為約款無效之要件，可見一斑，是僅須契約約款尚
    未達明顯不公平、不相當之狀況，法律上均應承認其效力，
    縱該契約係以定型化約款之形式為之，亦與一般私法行為相
    同，原則上仍均屬有效，僅於有法定情形始例外無效，評價
    上尚無二致。倘僅因契約係以定型化約款之方式為之，即由
    法院就約款內容之對價關係嚴加審核，一旦不能認定雙方之
    給付義務客觀價值完全相等，即逕予宣告無效，顯然過度干
    預前開法律所容許之契約自由範圍，亦與民法之基本精神不
    符。再按，所謂定型化契約應受衡平原則限制，係指締約之
    一方之契約條款已預先擬定，他方僅能依該條款訂立契約，
    否則，即受不締約之不利益，此際，始應適用衡平原則之法
    益，以排除不公平之「單方利益條款」，蓋此情形，倘貫徹
    「締約自由原則」將使居於經濟上之弱者之一方，無締約之
    可能，而忍受不締約不利益，故縱他方接受該條款而締約，
    該條款亦應認違反衡平原則而無效，以符平等互惠原則。茲
    依一般申請信用卡實務，通常係在申請人有使用信用卡需要
    時，始向發卡機構取得申請書填寫，填寫完畢後亦無立即交
    付之必要，信用卡申請人有決定是否同意申請信用卡之權利
    及自由，顯非經濟上之弱者無疑，且未自上開約定獲取任何
    利益，如認上開契約有違民法保護債務人之任意規定，自可
    不訂定信用卡申請契約，並不會因未成為信用卡申請人而生
    不利益，或經濟生活受制於發卡銀行不得不為信用卡申請人
    之情形，而訂定信用卡申請契約。再者，發卡銀行於其核發
    信用卡予申請人後，對於之後申請人之消費額度多寡及其能
    否依約如期清償均處於不確定之狀態，在此情形，發卡銀行
    本身即承擔有極大風險，能否謂發卡銀行即為締約一方之強
    者，信用卡申請人即居於經濟上之弱者之一方，亦屬未定；
    故於信用卡約定條款中要求信用卡持卡人須就遲延債務依約
    定利率負給付遲延利息之責任，並未加重信用卡申請人之責
    任。況，現今社會已走向無真實貨幣交易時代，信用卡、I
    C卡已取代真實貨幣，這些改變及進步帶給社會生活極大的
    便利，減少社會大眾大量的舟車勞頓，因而為政府主管機關
    及許多銀行大量採用。惟前述改變及進步，均係立基於交易
    信用之共同基礎上。金融機構因為信賴消費者的信用，給予
    消費者不需付款即可購物的服務。本件被上訴人既已取得信
    用卡並持卡消費，自應基於雙方間交易信用之共同基礎負理
    性消費責任，如發現消費款項可能有逾越己身經濟能力而無
    力清償消費帳款時，即應立即停止繼續超額消費或隨時向發
    卡銀行終止信用卡約定，何能將責任全歸由發卡銀行單方負
    責而謂系爭約定條款顯失公平而無效。準此，系爭遲延利息
    約定條款，固係定型化之契約，惟核其內容，並無違反強行
    規定或公序良俗情事，或顯失公平，原審判決僅以信用卡契
    約約定20%計算之遲延利息高於銀行業對於無擔保借款之利
    率水準，認定所謂上開條款不利於被上訴人，應屬無效，逕
    自認定應以年息15%計算之利息，而駁回上訴人其餘請求，
    為不可採。
七、綜上所述，上訴人主張被上訴人應給付按年息 20%計算之遲
    延利息為有理由。從而，上訴人本於信用卡契約關係，請求
    被上訴人給付237,885元，及自94年8月15日起至漬償日止，
    按年息20％計算之利息，為有理由，應予准許。乃原審僅命
    被上訴人給付237,885元及自94年8月15日起至清償日止按年
    息15%計算之利息，而駁回上訴人其餘之訴，自有未洽。上
    訴意旨就此部分指摘原判決不當，求予廢棄改判，為有理由
    。爰由本院將原判決此部分予以廢棄，改判如主文第2項所
    示。
八、因本件事證已臻明確，兩造其餘主張陳述及所提之證據，經
    本院斟酌後，認與判決結果不生影響，均毋庸再予論述，附
    此敘明。
九、據上論結，本件上訴為有理由，依民事訴訟法第385條第1項
    前段、第436條之1第3項、第450條、第463條、第78條，判
    決如主文。
中    華    民    國    95    年    8     月    24    日
             民事第六庭    審判長法  官  吳光釗
                                 法  官  姜悌文
                                 法  官  郭美杏
以上正本係照原本作成如
本判決不得上訴
中    華    民    國    95    年    8     月    24    日
                                 書記官  潘惠梅


司法院資訊處製作；財團法人民間司法改革基金會備份。
